臺灣臺北地方法院民事判決
109年度訴字第3972號
原      告  聶琨霖  
訴訟代理人  蘇奕全律師
被      告  金遠東國際旅行社有限公司

法定代理人  陶世龍  
訴訟代理人  范翔智律師
上列當事人間返還股金事件，本院於民國110年9月23日言詞辯論
終結，判決如下：
    主      文
原告之訴及假執行之聲請均駁回。
訴訟費用由原告負擔。
    事實及理由
一、原告起訴主張略以：被告金遠東國際旅行社有限公司（下稱
    被告公司）於民國108年5月間會同原告及訴外人陳呂麗秋、
    黃昭翰、陳則霖、張庭榮、楊宗霖等人合夥開立被告公司城
    東分公司，期間被告公司積極向原告追討合夥股金，而於10
    8年6月12日與原告確認員工入股之事，並有入股金額占比表
    格可證(原證4)，被告公司確實有請原告入股。原告因入股
    緣故，前後於108年7月16日、108年11月19日匯款新臺幣(下
    同)260萬、40萬共300萬(原證6)予被告公司作為入股金(下
    稱系爭股金)，後續被告公司卻藉故不給原告合夥名冊或合
    夥相關立據，嗣被告公司於108年12月27日藉故解雇原告，
    事後並未持續給予原告入股股利及紅利，被告公司以背信罪
    等理由解雇原告，經過檢察官調查做成不起訴處分(原證7)
    ，解雇原告之理由與法相悖，更無理由扣留原告股利、紅利
    、股金，原告無可奈何下，請求被告公司返還系爭股金。又
    被告公司於答辯狀中否認原告係被告公司股東，又主張有限
    公司無退股制度云云，顯然前後矛盾，若依被告公司所言，
    原告並非股東，即無法解釋為何被告公司持有系爭股金，自
    無法律上之原因。被告公司不給原告投資股利及紅利，導致
    原告利益受損，被告公司亦未給予原告合夥名冊或合夥相關
    立據，致使原告無法自由使用入股資金，原告向被告公司請
    求返還系爭股金，被告公司無理由扣留，爰依民法第179條
    前項請求被告公司返還原告投資之系爭股金。若被告公司持
    有300萬元有法律上之原因，原告依民法第688條規定請求返
    還。並聲明：㈠請求被告公司返還原告投入之股金300萬元。
    ㈡如受有利判決，原告願給付擔保供假執行。
二、被告答辯意旨略以：系爭股金係作為投資被告公司城東分公
    司之用。原告原為被告公司負責越捷航空機票銷售之業務經
    理，原告擔任職務期間，向被告公司負責人陶世龍建議成立
    分公司專責經營越捷航空，並表示願意投資，陶世龍聽取原
    告建議後，取得公司股東同意，同意原告與其他員工出資，
    於108年8月間設立城東分公司，由原告出任城東分公司經理
    。孰料，城東分公司成立不久，即發現原告以虛列費用等方
    式，與其他人員共謀，侵占公司大筆款項。被告公司為免損
    失擴大，隨即解雇原告及其他涉案人員，並提出刑事告訴，
    目前已由臺灣臺中地方檢察署提起公訴（被證1）在案。原
    告因投資城東分公司而交付系爭股金，城東分公司亦確有設
    立登記之事實，被告公司受領系爭股金自有法律上原因。再
    者，被告公司為有限公司，有限公司並無退股制度，原告請
    求退股返還系爭股金，並無理由。並聲明：原告之訴駁回，
    如受不利判決，願供擔保請准宣告免為假執行。
三、查，本件被告公司於108年5月間會同原告及訴外人等開立被
    告公司城東分公司，於108年6月12日與原告確認員工入股之
    事，原告因入股緣故，前後匯款共計300萬作為系爭股金，
    嗣被告公司於108年12月27日解雇原告等情，有存證信函、
    存摺影本、明細、通訊軟體對話紀錄、入股金額占比表、公
    司登記資料等件在卷可憑，並為兩造所不爭，堪以認定。
四、按無法律上之原因而受利益，致他人受損害者，應返還其利
    益。雖有法律上之原因，而其後已不存在者，亦同。民法第
    179條定有明文。又按主張不當得利請求權存在之當事人，
    對於不當得利請求權之成立，應負舉證責任，即應證明他方
    係無法律上之原因而受利益，致其受有損害。如受利益人係
    因給付而得利時，所謂無法律上之原因，係指給付欠缺給付
    之目的。故主張該項不當得利請求權存在之當事人，應舉證
    證明該給付欠缺給付之目的。最高法院103年度台上字第219
    8號民事判決意旨可供參照。本件原告主張被告公司受領系
    爭股金無法律上原因，構成不當得利云云，已經被告公司否
    認，依前揭說明，原告自應負舉證之責。原告依不當得利請
    求返還系爭股金之理由係以被告公司解雇原告，未持續給予
    原告股利、紅利等情，經核原告投資系爭股金予被告公司城
    東分公司，原告自應成為被告公司之股東，此觀原證4之對
    話紀錄(見本院卷第107頁)，顯示兩造當時討論事項為員工
    入股，並藉員工入股申設分公司，足見原告確係投資系爭股
    金成為被告公司股東，縱原告事後未被列入股東名簿，被告
    公司未按時發放股利、紅利，僅為原告請求被告公司履行公
    司義務之問題，並不改變原告入股被告公司之事實，是被告
    公司受領系爭股金作為公司資本，自有法律上之原因。至原
    告為員工入股，兼有員工及股東雙重身分，本件並無證據可
    認原告遭解雇時影響其股東之身分，亦無證據可以證明有返
    還股金之特約存在，自難僅以原告遭解雇而認得請求返還系
    爭股金，原告依不當得利請求返還系爭股金，自無可採。
五、原告又主張依民法合夥規定請求返還系爭股金云云，已經被
    告公司否認，經核原告投資系爭股金予被告公司係員工入股
    行為，已如前述，原告入股被告公司係成為股東，被告公司
    為有限公司，並非合夥團體，原告主張民法合夥規定請求返
    還系爭股金云云，應係誤會。又按股東非得其他股東表決權
    過半數之同意，不得以其出資之全部或一部，轉讓於他人。
    前二項轉讓，不同意之股東有優先受讓權；如不承受，視為
    同意轉讓，並同意修改章程有關股東及其出資額事項，公司
    法第111條第1、3項定有明文。又有限公司具閉鎖性，有維
    持股東相互間密切且信賴關係之必要，故其股東出資之轉讓
    不能完全自由，須徵得其他股東之同意，此點與股份有限公
    司採股份轉讓自由之原則迥異，惟因有限公司無退股之制度
    ，股東在公司存續中欲收回投資，全恃出資轉讓一途，若股
    東所欲轉讓之人為其他股東所不同意，勢將影響該股東投資
    之收回，從而，乃賦予不同意股東有優先受償權（先買條款
    ），若不同意股東不承受，則視為同意轉讓，以保障股東收
    回其投資。在同意條款與先買條款兩相配合之下，有限公司
    遂得保有閉鎖性之特質，而股東之收回投資亦獲保障。此乃
    公司法第111條之所由設。臺灣高等法院106年度上字第955
    號民事判決意旨參照。被告公司為有限公司，具閉鎖性，依
    上揭說明，自無退股制度，是原告請求被告公司返還系爭股
    金，亦屬無據。
六、綜上所述，原告以不當得利及合夥法律規定，請求被告返還
    系爭股金如聲明所示，為無理由，應予駁回。原告假執行之
    聲請，因本訴經駁回而失其依據，應併予駁回。
七、本案事證已臻明確，兩造其餘主張陳述及所提之證據，經本
    院斟酌後，認與判決結果不生影響，毋庸再予論述，附此敘
    明。
訴訟費用負擔之依據：民事訴訟法第78條。　　　　　
中　　華　　民　　國　　110 　年　　10　　月　　8 　　日
                  民事第四庭法　官 陳正昇
以上正本係照原本作成。
如對本判決上訴，須於判決送達後20日內向本院提出上訴狀。如
委任律師提起上訴者，應一併繳納上訴審裁判費。
中　　華　　民　　國　　110 　年　　10　　月　　8 　　日
                            書記官 廖宣惟